【裁判字號】    92,簡上,7
【裁判日期】    920603
【裁判案由】    確認本票債權不存在
【裁判全文】
臺灣板橋地方法院民事判決  九十二年度簡上字第七號
    上  訴  人  莊平和工程股份有限公司
    法定代理人  甲○○
    訴訟代理人  黃德賢律師
    被上訴人    乙○○      住台北縣新莊市○○○路二六五號六樓之一
    訴訟代理人  劉智園律師
右當事人間請求確認本票債權不存在事件，上訴人對於中華民國九十一年十月二十九
日本院三重簡易庭九十一年度重簡字第一三○一號第一審判決提起上訴，本院判決如
左：
    主  文
上訴駁回。
第二審訴訟費用由上訴人負擔。
    事  實
甲、上訴人方面：
一、聲明：求為判決：
（一）原判決廢棄。
（二）被上訴人在第一審之訴駁回。
二、陳述：除與原判決記載相同者，茲引用之外，補稱：
（一）緣上訴人於民國八十九年十二月十五日標得交通部台灣區○道○○○路局北區
      工程處（以下簡稱高工局北工處）新建工程大樓之承攬工程，乃與被上訴人乙
      ○○於八十九年十二月二十八日簽訂工程合約書，共同承攬高公局北工處行政
      大樓新建工程。依兩造工程合約書第三條之議定條件：１雙方同意以得標金額
      之百分之十二為甲方（即上訴人）之管理費及行政費；２乙方（即被上訴人）
      資金由甲方先行暫墊部分，其利息以月息百分之一計息，由乙方支付給甲方；
      ３乙方應提供不動產設定抵押及本票給甲方作為履約擔保；４禁止私刻公司印
      章用於發文、簽約、擔保等事宜，另依第五條工程期限第一項開工期限規定，
      乙方應於合約簽訂後開始籌措有關施工事宜，並依甲方通知之日期進場開始施
      工。嗣後上訴人即於九十年一月三日以新台幣（下同）一億二千三百八十萬元
      與高工局北工處簽約。
（二）有關票據法第十一條第二項空白票據授權之規定，係法律之推定，如發票人主
      張執票人非善意取得時，應負舉證責任：
  １、本件被上訴人辯稱上訴人取得系爭空白支票，伊並未授權上訴人填寫發票日期
      ，上訴人至多僅有請求被上訴人簽發本票作為履約擔保而已，故上訴人自應就
      被上訴人於何時、何地授權上訴人填載系爭本票之發票日具體舉證云云。
  ２、按票據法第十一條第二項「執票人善意取得已具備本法規定應記載事項之票據
      者，得依票據文義行使權利，票據債務人不得以票據原係欠缺應記載事項為理
      由，對於執票人主張票據無效」之規定，係指執票人善意取得已具備應記載事
      項之票據，法律乃賦予其得依票據文義行使權利，此係法律規定以推定之方式
      ，認執票人取得之票據為善意並無過失。查本件被上訴人依兩造工程合約第三
      條第三款約定「乙方（即被上訴人）應提供不動產設定抵押及本票給甲方（即
      上訴人）作為履約擔保」，可知被上訴人開立本票自係其依合約所應履行之義
      務，上訴人取得系爭本票當屬善意並無過失，堪資認定。最高法院七十二年台
      上字第三三五九號判例，即在貫徹此項法律之推定甚明。
  ３、次按票據法第十四條規定，以惡意或有重大過失取得票據者，不得享有票據權
      利。亦認票據行為乃不要因行為，執票人不負證明關於給付原因之責任，如票
      據債務人主張執票人取得票據係出於惡意或詐欺時，則應由該債務人負舉證之
      責，最高法院六十四年台上字第一五四○號判例可資參照。查上訴人善意取得
      系爭本票，被上訴人未證明上訴人取得票據出於惡意時，自不得以未經伊同意
      執為免責之藉口，茲被上訴人主張應由上訴人負舉證之責，顯然對票據法上關
      於舉證責任之規定有所誤解。
（三）上訴人持有之本票係被上訴人授權填寫發票日期並非偽造：
      查被上訴人依上開工程合約第三條第三項規定，乃於九十年三月九日開立票號
      一八六八一號，到期日九十年三月二十日，票面金額五百萬元之本票（以下
      簡稱系爭本票）交付上訴人；且除系爭本票外，被上訴人另於九十年三月一日
      開立同面額到期日為九十一年十二月三十一日之本票交付上訴人。此外，被上
      訴人因承攬第三人宏偉營造工程有限公司之工程，亦於九十年三月九日開立面
      額一百萬元之本票交付該公司（按被上訴人故意於本票上將宏偉營造工程有限
      公司名稱誤載為宏衛營造工程有限公司）。三張本票中僅系爭本票之發票日未
      記載顯屬漏填，經上訴人聯繫被上訴人後，其亦授權上訴人填載發票日，故依
      前開票據法規定，被上訴人自不得再以本票原係欠缺應記載事項為理由而主張
      票據無效甚明。
（四）上訴人依合約規定，所撥與被上訴人應由其支付廠商之工程款項，經查覺其私
      下挪用，被上訴人乃於備忘錄上簽名同意於九十一年四月三十日先行返還二百
      五十萬元，餘款於同年五月三十一日前歸還，嗣因分文未付，上訴人乃聲請本
      票裁定請求強制執行，雙方間確有債權債務關係存在：
      查上訴人依合約將工程交被上訴人施作，被上訴人原應以自己名義與下包廠商
      簽約，詎其竟冒用上訴人公司與負責人名義，以及偽造公司及負責人印章與廠
      商私訂合約，且將上訴人依合約陸續撥付之百分之八十八工程款挪作他用未給
      付廠商，迄至九十一年一月底查核算出被上訴人挪作他用之工程款達一千七百
      五十二萬九千五百零二元，經上訴人發覺後，被上訴人同意於九十一年二月七
      日前將擅刻之公司印章交回，及挪移他用之工程款項須於九十一年四月三十日
      前先行歸還二百五十萬元予公司，餘款於九十一年五月三十一日前須總數歸還
      並支付利息，茲被上訴人並未於九十一年四月三十日前返還二百五十萬元，亦
      未於五月三十一日前返還餘款，上訴人乃以上開本票聲請本票裁定強制執行，
      以資取償一部份被挪用之工程款，於法並無不合，被上訴人指上訴人對其並無
      任何債權云云，顯無理由。
（五）有關二造所訂之工程合約應提供多少款項為擔保部分：
  １、按依工程合約第三條議定條件第三款規定，由乙方（即被上訴人）應提供不動
      產設定抵押及本票給甲方（即上訴人）作為履約擔保，其中不動產設定已由被
      上訴人提供其妻之不動產供上訴人設定，此亦為被上訴人所不爭。至於本票部
      分則係開立本票二張，票號第○一八六八一號，面額五百萬元，到期日九十一
      年三月二十日、發票人授權填載發票日九十一年三月九日；以及票號第○一八
      六八○號，面額五百萬元，發票日九十年三月一日，到期日九十一年十二月三
      十一日。而合約書上既稱本票，當然係指必要記載事項完全完備之本票而言，
      否則若如同被上訴人辯稱第○一八六八一號本票為無效之票據，且故意漏填發
      票日形同廢紙，上訴人又豈會要求其提供擔保。故觀之第○一八六八○號同面
      額已填上發票日、到期日之本票，亦可知第○一八六八一號本票有授權上訴人
      填載，已完成合約書上所謂之本票，作為履約之擔保甚明，此項約定當足以作
      為被上訴人授權之證明。然被上訴人竟於事後強辯既已提供不動產作為抵押，
      本票自應返還云云，顯然蓄意將合約書上第三條第三項有關不動產設定及本票
      作為履約擔保，二者皆應具備之真意，解讀為選擇性規定，只須擇一即可，實
      屬強詞奪理。
  ２、次按有關履約擔保之用意，即在被上訴人獨自施作系爭工程時所引致之工程糾
      紛，包括施工瑕疵、工程款挪用等，以上開不動產設定及本票開立作為實際發
      生損害時賠償之擔保，上訴人亦不過依被上訴人原先決定以本票作為擔保之意
      思輾轉充作填寫發票日之機關，與被上訴人自行填寫發票日進而完成發票行為
      無異，被上訴人不得以訟爭支票初未記載發票日而主張無效，尤不得以上訴人
      填寫年月日完成發票行為，未另經伊之同意執為免責之抗辯。最高法院七十二
      年台上字第三三五九號判例可資參照。
  ３、查被上訴人未徵得上訴人之同意，違反工程合約第三條第五款約定，私刻上訴
      人公司印章，且擅自以上訴人公司名義與廠商簽約，復私下將上訴人依合約規
      定交付之工程款未給付亞東公司，致亞東公司因誤認上訴人與其簽約，乃訴請
      上訴人給付工程款，若上訴人有授權被上訴人以莊平和公司名義與亞東公司簽
      約，則工程款當由上訴人直接開立票據交付，然實際上卻由被上訴人簽發到期
      日九十一年三月十日，面額一百二十一萬五千七百八十五元，付款人中國農民
      銀行內湖分行，票號ＦＡＸ0000000號支票一紙交付亞東公司，可知因
      上開支票退票，亞東公司轉而訴請上訴人給付貨款，被上訴人冒用上訴人公司
      簽約已造成上訴人公司損害。
  ４、次查被上訴人支付久榮公司之工程款，於九十年十二月二十八日簽發其妻簡美
      雪名義，面額二十二萬八千零九十八元，付款人同上分行之支票交付，於票據
      背面仍持偽造上訴人公司及代表人之印章蓋用行使偽造私文書，其犯罪時間均
      在八十九年十二月二十八日兩造工程合約第三條第五款禁止私刻公司印章用於
      簽約等事宜之後，被上訴人對此亦不爭執。是亦可知，被上訴人行使偽造私文
      書之犯行已造成上訴人公司重大損失，外加其挪移他用之工程款項，被上訴人
      乃同意於九十一年四月三十日先行歸還二百五十萬元，則上訴人以系爭五百萬
      元本票聲請裁定強制執行，以確保被上訴人依工程合約書第三條第三款約定賠
      償上訴人之損失即無不合。
三、證據：除援用第一審所提證據外，補提工程合約書、契約主文、第○一八六八○
          號本票、第○一八六八二號本票、乙○○虧空工程明細表、備忘錄、第○
          一八六八一號本票、亞東公司起訴狀、ＦＡＸ0000000號支票、Ｆ
          ＡＸ0000000號簡美雪名義之支票及存根聯（以上均影本）各乙份
          為證。
乙、被上訴人方面：
一、聲明：求為判決：駁回上訴。
二、陳述：除與原判決記載相同者，茲引用之外，補稱：
（一）上訴人偽填系爭本票之發票日期，系爭本票自係偽造之票據。
  １、按「本票本身是否真實，及是否為發票人所作成，應由執票人負證明之責（參
      照最高法院五十年上字第一六五九號判例參照），故發票人主張本票係偽造，
      依非訟事件法第一百零一條第一項之規定，對執票人提起確認本票係偽造或本
      票債權不存在之訴者，應由執票人就本票為真正之事實，先負舉證責任。」（
      最高法院六十五年度七月六日第六次民庭庭推總會決議（一）參照）。暨按「
      欠缺本法所規定票據上應記載事項之一者，其票據無效。」、「本票應記載左
      列事項，由發票人簽名：六、發票年、月、日。」票據法第十一條第一項及第
      一百二十條第一項分別定有明文，而被上訴人所簽發票面金額為新台幣（下同
      ）伍佰萬元，到期日為民國（下同）九十一年三月二十日之本票（下簡系爭本
      票），由於被上訴人並未填載發票日期，系爭本票本係無效之票據，上訴人若
      主張系爭本票係「空白授權票據」自應「由其負舉證之責」。
  ２、經查上訴人於其上訴狀謂被上訴人於九十年三月九日開立到期日為九十一年三
      月二十日，面額五百萬元之本票，九十年三月一日開立同面額到期日為九十一
      年十二月三十一日之本票，並於九十年三月九日開立受款人為宏衛營造工程有
      限公司面額一百萬元之本票交於上訴人，系爭本票之發票日未記載顯屬漏載，
      經上訴人聯繫被上訴人後，被上訴人亦授權上訴人填載發票日云云，惟查除上
      訴人所述與事實不符外，有關被上訴人授權上訴人填載發票日乙節，亦係子虛
      烏有之事。蓋查被上訴人既已另有填載本票二次之經驗，則何來系爭本票「發
      票日」之必要記載事項漏載之可能，上訴人謂系爭本票之發票日係漏載云云，
      顯有違經驗法則不足採信，更何況三月九日同日，被上訴人既同時簽發面額一
      百萬元暨系爭五百萬元之本票，該一百萬元面額之本票既已明載發票日，系爭
      五百萬元本票之發票日為空白，豈會漏載，顯係故意空白），當無之後授權填
      載之可言。則上訴人所謂之後聯繫被上訴人授權填載發票日乙事顯係子虛烏有
      之事，遑論依前揭實務見解，上訴人未就空白授權乙節舉證以實其說，自應受
      敗訴不利之判決，原判決之認事用法無違誤之處。
  ３、姑不論上訴人就所謂空白授權負有舉證責任此點，本件事實之始末實為，被上
      訴人針對「國道高速公路局北區工程處行政大樓新建工程」，為保證施工完成
      ，乃於九十年三月一日簽發發票日為「90年3月1日」，到期日為「91年12月31
      日」，面額為五百萬元之本票於上訴人以玆保證，不久後上訴人提議改提供抵
      押物擔保，而在抵押物擔保設定完成前，亦要求被上訴人暫提供系爭本票保證
      設定物保，到期日需縮短為「91年3月20日」，俟抵押物擔保設定後，上訴人
      同意立即返還系爭本票，因此被上訴人於九十年三月九日開立到期日為
      「91年3月30日」，面額為五百萬元之本票，因僅係保證設定物保之故，被上
      訴人乃故意未填載發票日，此亦為上訴人法定代理人甲○○所明知，再者同日
      因兩造已約定改設定物保，因此被上訴人乃向上訴人要求取回之前90年3月1日
      已開立發票日為「90年3月1日」到期日為「91年12月31日」之本票，上訴人初
      表明回高雄後會寄回，事後被上訴人以電話催討，上訴人則推說已撕掉作廢，
      被上訴人於當下亦信以為真，而有關系爭本票，被上訴人在抵押物擔保設定後
      向上訴人催討，上訴人竟拒不返還系爭本票，並進而於本審訴訟執之為不實之
      主張，為上訴人始料所未及，前揭事實除有甲○○所之本票，並有設定登記日
      期為九十年四月二十五日之抵押權設定資料足以為證。
  ４、另有關上訴人謂被上訴人故意將「宏偉」營造工程有限公司名稱載為「宏衛」
      營造工程有公司乙節，事實真相為由於被上訴人承攬宏偉營造工程有限公司之
      時間約為八十九年十一、二月左右，斯時因被上訴人不僅向該公司承攬工程，
      亦有向其他業主承攬工程，據此在九十年三月九日為清償向宏偉營造工程有限
      公司借貸款項所開立之面額一百萬元之清償票（到期日為90年6月30日），受
      款人「宏偉」不小心誤載為「宏衛」，此為司空見慣之事，此再觀諸上訴人於
      原審九十年十月十四日之民事答辯狀，具狀人為莊「平」和工程股份有限公司
      ，誤打為莊「不」和工程股份有限公司益明。再者被上訴人所簽立面額一百萬
      元之支票受款人雖有一字差之誤寫，惟被上訴人誤寫後亦同意第三人宏偉營造
      工程有限公司於應給付被上訴人之工程款二百五十九萬七千三百二十四元，八
      十八萬零七百零一元中分別扣除五十萬元及利息後支付剩餘工程款，被上訴人
      並無故意不誠信之處，反觀上訴人不僅扣款後未退回支票，又捏稱被上訴人故
      意填載錯誤之事實，不僅罔顧誠信，亦係混淆  鈞院視聽之舉，不足採信。
  ５、再上訴人就所謂空白授權本應負舉證責任，雖上訴人於其九十二年二月二十六
      日之民事補充上訴理由狀稱工程合約第三條第三款載有：「乙方應提供不動產
      設定抵押及本票給甲方作為履約擔保」之約定，即足以作為被上訴人授權之證
      明云云，惟查所謂「授權」係指授權人以意思表示表明在何情形以及何條件被
      授權人可代授權人為特定內容之意思表示之行為，八十九年十二月二十八日之
      工程合約書第三條第三款雖載有：「乙方應提供不動產設定抵押及本票給甲方
      作為履約擔保」之字眼，然此並非表明被上訴人授權上訴人擅自填載本票發票
      日之意，上訴人至多僅有請求被上訴人簽發本票作為履約擔保而已（按事實上
      在八十九年十二月二十八日，該契約雖載有第三條第三款約定之字眼，然雙方
      實際上就此約定並未討論過，故於斯時若上訴人主張被上訴人應簽發本票作履
      約擔保，雙方就實際內容及金額多少猶且仍須協商討論，何來作為事後空白授
      權之依據？），上訴人自應就被上訴人（授權人）於何時何地點授權上訴人填
      載系爭本票之發票日，具體舉證之，遑論被上訴人既已另有填載本票二次之經
      驗，則何來系爭本票「發票日」之必要事項漏載之可能？顯係故意空白。至於
      本件事實之始末被上訴人再詳細整理如左：查依雙方八十九年十二月二十八日
      工程合約書，第四條第一款之約定：「請款程序：１、配合高公局計價方式，
      於每次計價請款匯入甲方帳戶後，於扣除百分之十二管理費及行政費後，再行
      發給乙方，乙方應於每期請款錢附全額工程發票送達甲方，以利作業。」，然
      因本工地於九十年三月二十三日開工，而業主第一期款匯入之日期因為須經過
      請款程序最快約在五月左右，為支應被上訴人開始籌措有關施工事宜所需費用
      ，上訴人同意自八十九年十二月三十日起分次陸續匯給被上訴人款項，九十年
      二月底已匯給被上訴人一百萬元左右，因上訴人唯恐自己先支應之款項，被上
      訴人非用於工程之用，乃於九十年三月一日預估向業主辦理請款時（約五月初
      左右），而由上訴人先支應工程款約為五百萬元左右，乃要求被上訴人簽發發
      票日為「90年3月1日」，到期日為「91年12月31日」，面額為五百萬元之本票
      於上訴人以玆保證，不久後上訴人認到期日開的太久，要求本票重新開立，到
      期日需縮短為「91年3月20日」，因此被上訴人於九十年三月九日開立到期日
      為「91年3月20日」，面額為五百萬元之本票，當下被上訴人乃向上訴人要求
      取回之前90年3月1日已開立發票日為「90年3月1日」到期日為「91年1  2月31
      日」之本票，上訴人表明不在身邊在高雄，故被上訴人乃故意未填載發票日，
      以免重覆開立本票，事後被上訴人以電話催討，上訴人則推說已撕掉作廢，被
      上訴人仍要求退還系爭本票，上訴人又說提議改提供抵押物擔保，俟抵押物擔
      保設定後，上訴人同意立即返還系爭本票，被上訴人信以為真，詎料在被上訴
      人在抵押物擔保設定後向上訴人催討，上訴人竟拒不返還系爭本票，並進而於
      本審訴訟執之為不實之主張，為上訴人始料所未及，前揭事實有甲○○所簽收
      之本票，以及設定登記日期為九十年四月二十五日之抵押權設定資料足以為證
      ，據此上訴人之主張不足採信。
（二）退千萬步言，若  鈞院仍認系爭本票有效，惟系爭本票所保證之債權並不存在
  １、按「事實為法律關係發生之特別要件者，在消極確認之訴，由被告就其存在負
      舉證責任。」（司法院院解字第二二六九號解釋參照）。
  ２、次查被上訴人之所以簽發系爭本票，係由於針對「國道高速公路局北區工程處
      行政大樓新建工程」，上訴人惟恐被上訴人不施作完成，乃要求被上訴人提供
      保證，被上訴人同意提供抵押物擔保前揭工程之施作完成，而在抵押物擔保設
      定完成前，被上訴人暫提供系爭本票，俟抵押物擔保設定後，上訴人同意立即
      返還本票，詎料抵押物擔保設定後上訴人拒不返還本票，甚且在被上訴人並無
      不竣工之違約情形下，竟遽然將本票聲請強制執行，然被上訴人已設定物保且
      上訴人亦無因被上訴人不完工之違約債權存在，據此上訴人之主張自無理由。
（三）上訴人主張所撥與被上訴人應由其支付廠商之工程款項，遭被上訴人私下挪用
      ，被上訴人乃於備忘錄上簽名同意於九十一年四月三十日先行返還二百五十萬
      元，上訴人乃聲請本票裁定請求強制執行，上訴人對被上訴人確有債權債務關
      係存在云云，不足採信。
（四）另有關高工局北區工程處行政大樓新建工程，雖由上訴人以上訴人名義取得承
      包權，惟雙方於八十九年十二月間約定，共同承攬執行本案，被上訴人負責整
      個工程之施工事宜完全之籌措及處理，本案股份分配被上訴人乃占百分之八十
      ，上訴人僅占百分之二十，再者因以上訴人之名義取得系爭工程，上訴人負有
      名義上之法律風險以及履約保證金及押標金由其負責，所以亦同意以得標金額
      之百分之十作為上訴人之管理費及行政費，而正由於被上訴人負責整個工程之
      施工事宜完全之籌措及處理，所以斯時有關與協力廠商之相關事項需用印時，
      上訴人授權被上訴人刻章用印，惟上訴人股份占有百分之二十，惟恐被上訴人
      浮濫發包，至上訴人利潤縮減，所以亦同時要求須上訴人簽字同意方可簽約，
      以及不可私刻印章用於非協力廠商之事項，例如對高公局之發文或與高公局之
      簽約或擔保事項。前揭事實觀諸工程合約前文載有「共同承攬，經雙方同意訂
      立契約其條件如下：」第三條第四款：「協力廠商須由甲方簽字同意方可簽約
      」（手寫條文），第五款：「禁止私刻公司印章，用於發文、簽約、擔保等事
      宜。」（手寫條文）（兩款約定相對比可知第五款係指協力廠商以外之事宜）
      ，第五條第一款：「乙方（即被上訴人）應於合約簽訂後，開始籌措有關施工
      事宜」；旋於高工局發包後，上訴人對協力廠商簽約須事必躬親，繁雜不已，
      乃要求所有施工事宜（包括與協力廠商之簽約用印等）全權由被上訴人處理，
      股權之分配被上訴人乃轉為百分之百，上訴人轉為零，至於有關上訴人之管理
      費及行政費則提高為百分之十二，而由於上訴人不再占有股權，亦無利潤分配
      之問題，整個工程乃由被上訴人專案執行，所以有關執行所須之協力廠商簽約
      等等事宜上訴人全權授權被上訴人處理，事前不須上訴人同意，此觀諸工程合
      約書第三條第四款原先約定：「協力廠商須由甲方簽字同意方可簽約」（意即
      上訴人本已授權被上訴人可用上訴人名義簽約用印，惟簽約前須經其同意），
      而後經雙方刪除並手寫載明「第四款雙方同意取消」即明，因此之後被上訴人
      本於雙方之約定以及上訴人之授權為順利籌措施工事宜，乃刻印用於與協力廠
      商之簽約用印事宜（按由於係以上訴人名義承包系爭工程，協力廠商當然要求
      以上訴人名義發小包），上訴人始終對此授權事宜知之綦詳，一直到九十一年
      二月間，上訴人因誤會以為被上訴人有未給付下包工程款之情，以及被上訴人
      猜測本案工程因已屆完工驗收之際，上訴人想藉此重新收回工務控管權，忽又
      要求要回復原來之合夥關係，工務部分要求改由上訴人主導，並以不給付進度
      款為由，要求被上訴人簽立備忘錄，被上訴人雖知備忘錄中有關所謂擅刻公司
      印章以及工程款挪移他用等記載有悖事實，亦因諉於工程合約第四條第一款高
      公局之工程款係先匯入上訴人帳戶扣除上訴人所得後再行發給被上訴人之約定
      ，上訴人以不發給款項為手段，致被上訴人不得不於九十一年二月六日於備忘
      錄上簽名，以取得上訴人轉給被上訴人之高公局工程款以支應協力廠商（下包
      ）之工程款，然被上訴人深知備忘錄內容所載非事實，嗣後亦曾發函澄清之，
      據此上訴人謂被上訴人偽造文書以及對被上訴人享有債權實不足採。
（五）系爭本票本係用來擔保設定物保之用，姑不論此點，物保所擔保僅為保證「國
      道高速公路局北區工程處行政大樓新建工程」之施工完成，上訴人所謂被上訴
      人有部份工程款未給付協力廠商乙節（被上訴人在此否認之），與本票所擔保
      之債權無關，遑論依約上訴人取得管理費及行政費用百分之十二後，百分之八
      十八本應給付於被上訴人，何來上訴人所謂私下挪用工程款之處？
（六）再者，合夥既未經清算，上訴人本不得請求合夥財產之分析，被上訴人尤無私
      下挪用工程款可言。退一步言，若從兩造合夥之法律關係觀之，依民法第六百
      八十二條第一項之規定：「合夥人於合夥清算前，不得請求合夥財產之分析。
      」，則本案合夥既未經清算，何來上訴人所謂被上訴人挪用一千七百五十二萬
      九千五百零二元之處，上訴人僅提供明細表乙紙，實看不出所以然，被上訴人
      在此慎重否認之，並請上訴人提出其所謂被上訴人挪移工程款之相關依據以及
      憑證，被上訴人再詳細答辯之，否則上訴人空口白話，不足採信。
三、證據：除援用第一審所提證據外，補提土地及建物登記謄本、存摺明細暨估驗款
          項紀錄表、存證信函、工程估驗單、存摺明細（以上均影本）各乙份為證
          。
    理    由
一、本件被上訴人起訴主張：上訴人所持有之票號一八六八一號，到期日九十年三
    月二十日，票面金額五百萬元之本票，雖係被上訴人所簽發，然此係因兩造間就
    「國道高速公路局北區工程處行政大樓新建工程」訂有共同承攬工程合約。上訴
    人於前開工程開工後，唯恐自己先支應約五百萬元之款項，被上訴人非用於工程
    之用，乃要求被上訴人提供擔保；經被上訴人於九十年三月一日先簽發票號一
    八六八○號、發票日為「90年3月1日」，到期日為「91年12月31日」，面額為五
    百萬元之本票於上訴人以資擔保；嗣上訴人認該本票到期日過久，要求另行開立
    到期日縮短為「91年3月20日」之本票，經被上訴人於九十年三月九日開立到期
    日為「91年3月20日」，面額為五百萬元之系爭本票。因上訴人未繳回前九十年
    三月一日已開立發票日為「90年3月1日」到期日為「91年1  2月31日」之本票，
    是被上訴人乃故意於系爭本票上未填載發票日，以免重覆開立本票。事後上訴人
    遲未將票號一八六八○號本票返還被上訴人，被上訴人乃要求上訴人退還系爭
    本票；經上訴人提議改提供不動產為擔保，允諾待抵押權設定登記後，伊即返還
    系爭本票。詎被上訴人另經設定抵押權擔保後向上訴人催討系爭本票，上訴人仍
    拒不返還系爭本票。查系爭本票於交付上訴人當時既未記載發票日此一絕對應記
    載事項，原屬無效之本票；被上訴人復未授權上訴人於該本票上自行填載發票日
    ，是上訴人執系爭本票據以聲請准予強制執行，致被上訴人權益有受侵害之危險
    ，為此提起本訴，請求確認系爭本票債權不存在。
二、上訴人則以：伊於八十九年十二月十五日標得高工局北工處行政大樓新建工程，
    並於八十九年十二月二十八日與被上訴人簽訂工程合約書，共同承攬上開工程，
    並約定被上訴人應提供不動產設定抵押及本票給上訴人作為履約擔保；上訴人再
    於九十年一月三日以一億二千三百八十萬元與高工局北工處簽約。嗣被上訴人依
    約分別於九十年三月一日、同年三月九日分別開立票號○一八六八○、○一八六
    八一號，到期日各為九十一年十二月三十一日、同年三月二十日，面額均為五百
    萬元之本票交付上訴人，以為履約擔保。上訴人取得系爭本票係屬善意且無過失
    ；且被上訴人交付上訴人系爭本票時，發票日雖漏未填載，然經上訴人聯繫被上
    訴人後，被上訴人亦已授權上訴人填載發票日，故依票據法第十一條第二項規定
    ，被上訴人自不得再以本票原係欠缺應記載事項為理由而主張票據無效。因上訴
    人依兩造合約約定所撥與被上訴人應由其支付廠商之工程款項，為被上訴人私下
    挪用，被上訴人乃於備忘錄上簽名同意於九十一年四月三十日先行返還二百五十
    萬元，餘款於同年五月三十一日前歸還，惟其後被上訴人分文未付，上訴人乃持
    系爭本票，聲請鈞院裁定並為強制執行之請求云云，資為抗辯。
三、被上訴人主張其因為擔保兩造共同承攬之前開高工局北工處新建大樓工程之履行
    ，而簽發票號一八六八一號、票面金額五百萬元，到期日九十一年三月二十日
    之本票交付上訴人；該紙本票於交付上訴人當時，原未填載發票日，系爭本票上
    所載發票日九十一年三月九日係上訴人事後填載；暨上訴人持系爭本票據以向本
    院聲請准予強制執行之事實，業為上訴人所不爭，且據提出系爭本票、本院九十
    一年度票字第六六七一號裁定（以上均影本）各一紙為證，自堪信為真實。惟上
    訴人否認系爭本票因交付當時未載發票日而無效，並抗辯：發票日係被上訴人漏
    載，被上訴人嗣後且授權上訴人自行填載發票日，而系爭本票所擔保之債務業已
    發生等前開情詞置辯。
四、按「授權執票人填載票據上應記載之事項，並不限於絕對應記載事項，即相對的
    應記載事項，亦可授權為之。本票應記載到期日而未記載，固不影響其本票效力
    ，但非不可授權執票人填載之。」最高法院六十七年度台上字第三八九六號判例
    可資參照；而依六十二年票據法第十一條第二項之修正理由：「票據上應記載之
    事項，欠缺本法所規定事項之一者，除本法別有規定外，其票據無效。但當事人
    間有基於事實上需要，對於票據上部分應記載之事項不能即時確定，須俟日後確
    定始能補充者，宜容許發票人先行簽發票據，交由他人依事先之合意補填，以減
    少交易上之困難。：：此種輾轉讓與他人之票據，經他人依事先之合意予以補填
    ，發票人仍應依票據文義負責。惟為防止糾紛，明定票據債務人不得以票據原係
    欠缺記載事項為理由，對於執票人善意取得之票據，主張無效」（見立法院司法
    、財政、經濟三委員會聯席審查票據法部分條文之報告）。故該條文中雖未明白
    規定空白授權票據之字樣，但在實際上已予承認。且以承認空白授權票據為前提
    ，而為防止逾越補填之糾紛，乃有該第十一條第二項之增訂。既已承認票據發票
    人可依票據法第十一條第二項發行空白票據，以因應經濟繁榮，貿易發達之需要
    ，使此種輾轉讓與他人之票據，經該他人依事先約定之合意予以補填，苟非違背
    或逸出事先約定之合意，或縱已違背或逸出而為補填，如執票人為善意者，則發
    票人仍應依票據文義負責。是票據法第十一條第一項固規定欠缺該法所規定票據
    上應記載事項之一者，其票據無效，惟此項規定，並不否定空白票據補充權之存
    在。換言之，票據行為乃財產上之法律行為，自得授權他人代理為之，前開最高
    法院判例，即在闡釋授權他人填載票據上應記載之事項，並不限於絕對的應記載
    事項，即相對的應記載事項亦無不可（最高法院八十二年度第一次民事庭會議決
    議研究報告意旨可參）。是系爭本票於被上訴人交付上訴人時雖未記載發票日，
    惟非當然無效；而應審究被上訴人是否授權上訴人自行於系爭本票上為發票日「
    九十年三月九日」之記載，以完成其發票行為。
五、按當事人主張有利於己之事實，就其事實有舉證之責任，民事訴訟法第二百七十
    七條定有明文。民事訴訟如係由原告主張權利者，應先由原告負舉證之責，若原
    告先不能舉證，以證實自己主張之事項為真實，則被告就其抗辯之事實，即令不
    能舉證，或其所舉證尚有疵累，亦應駁回原告之請求（最高法院十七年上字第九
    一七號判例意旨參照）。如前所述，系爭本票於被上訴人交付上訴人當時，原未
    記載發票日，雖為兩造所不爭；惟上訴人主張系爭本票發票日漏載部分，已經被
    上訴人授權填載乙節，既為被上訴人所否認，上訴人就此有利於己之事實，自應
    負舉證之責。至票據法第十一條第二項：「「執票人善意取得已具備本法規定應
    記載事項之票據者，得依票據文義行使權利，票據債務人不得以票據原係欠缺應
    記載事項為理由，對於執票人主張票據無效」之規定，旨在保障事後取得已具備
    應記載事項之善意第三人；本件被上訴人取得系爭本票當時，系爭本票既尚欠缺
    發票日之應記載事項，而未具備全部應記載事項，自無該條之適用。再票據法第
    十四條第一項：「以惡意或有重大過失取得票據者，不得享有票據權利。」規定
    中所指之票據，係指已具備票據法規定應記載事項之票據而言，空白票據則非該
    條所指之票據之列。故上訴人主張票據法第十一條第二項空白票據授權規定，係
    法律之推定，如被上訴人即發票人主張上訴人即執票人非善意取得時，應負舉證
    責任云云，尚有誤解，要無可採。
六、又上訴人就系爭本票發票日漏載部分，已經被上訴人授權填載乙節，雖據提出工
    程合約書第三條第三款：「乙方（即被上訴人）應提供不動產設定抵押及本票給
    甲方（即上訴人）作為履約擔保。」記載，主張被上訴人依該約定應提供之擔保
    ，包括本票及抵押權之設定；而被上訴人本於上開約定，除提供其妻之不動產供
    上訴人設定抵押權外，另就本票部分，則開立票號第○一八六八○號，面額五百
    萬元，發票日九十年三月一日，到期日九十一年十二月三十一日本票及系爭本票
    ，合計二紙本票以為擔保。惟被上訴人業已否認系爭本票與票號○一八六八０號
    本票同為前開約定所指之擔保，並抗辯其原開立面額五百萬元之票號○一八六八
    ０號本票為擔保，係因上訴人認票號○一八六八０號本票所載到期日「九十一年
    十二月三十一日」過久，而應上訴人要求另行開立同面額之系爭本票，到期日縮
    短為「九十一年三月二十日」，詎上訴人未依約將票號○一八六八０號本票退還
    被上訴人等語。查依兩造工程合約書前揭第三條第三款前開約定文義所為解釋，
    固足認被上訴人所應提供予上訴人之履約擔保包含本票之提出及不動產抵押權之
    設定，然被上訴人既已於九十年三月一日提出票號○一八六八０號本票為擔保，
    何以於九十年三月九日有再行提出系爭本票為擔保之必要？又提出在後之系爭本
    票到期日為何反早於前提出之票號○一八六八０號本票，均未見上訴人舉證詳以
    說明，是其主張系爭本票與票號○一八六八０號本票同為前述履約之擔保，已有
    可疑。再倘如上訴人主張系爭本票發票日係被上訴人漏載，以上訴人為工程有限
    公司，多有經手票據機會，何以上訴人於收受系爭本票當時，為何未要求被上訴
    人立即補填。遑論縱係漏載，惟有開票之義務與授權補充票據絕對應記載事項非
    可同視，換言之，被上訴人縱有簽發系爭本票之義務，然於其漏載絕對應記載事
    項時，其僅有完成發票行為之義務，並無授權上訴人自行補具之義務，是漏載並
    不當然表示有授權填載，就該授權之事實，本應另行舉證證明；徵諸系爭本票到
    期日詎發票日逾一年，並無急迫性乙情以觀，被上訴人是否有逕授權上訴人補填
    之必要益非無疑。參以被上訴人於前開二紙面額合計一千萬元之本票簽發後，嗣
    於九十年四月二十五日即提供其妻簡美雪所有台北縣新莊市○○段五九一七建號
    房屋及其坐落土地即同市○○段一三三二地號應有部分萬分之二一二亦不過為上
    訴人設定登記本金最高限額二百萬元之抵押權以為擔保（見卷附被上訴人所提出
    之土地及建物登記簿謄本影本各一件），而上訴人始終未說明被上訴人須提供如
    此鉅額擔保之必要，亦甚可疑；而被上訴人提出之備忘錄所載「乙○○（即被上
    訴人）挪移他用之工程款項，需於九十一年四月三十日前先行歸還二百五十萬元
    予公司，餘款於九十一年五月三十一日前需總數歸還，此款項需依合約之借款規
    定支付利息予公司。」等語（見卷附備忘錄），係被上訴人於九十一年二月六日
    所簽署，該備忘錄內容縱係屬實，亦自無從為被上訴人於九十年三月九日止，有
    簽發面額合計一千萬元本票擔保之依據；及證被上訴人前於九十年三月九日簽發
    系爭本票交付上訴人後即授權上訴人補載發票日之事實，是上訴人不能舉證證明
    伊經被上訴人授權於系爭本票補填發票日甚明。伊此部分主張，自無可採。
七、綜上所述，本件被上訴人主張上訴人取得系爭本票時，本票上原未記載發票日為
    可採；上訴人抗辯伊業經被上訴人授權於系爭本票補填漏載之發票日乙節，洵無
    足採。按欠缺本法所規定票據上應記載事項之一者，其票據無效，票據法第十一
    條第一項定有明文，上訴人既無法舉證證明被上訴人曾授權伊填載發票日以完成
    發票行為，則系爭本票自屬無效。從而，被上訴人請求確認系爭本票債權不存在
    ，為有理由，應予准許。原審為系爭本票債權不存在之確認判決，於法並無不合
    。上訴意旨指摘原判決不當，求予廢棄改判，為無理由，應予駁回其上訴。
八、至兩造其餘之攻擊及防禦方法，經本院審酌後，核與本件判決結果不生影響，故
    不逐一論究說明，附敘明之。
九、據上論結，本件上訴為無理由，依民事訴訟法第四百三十六條之一第三項、第四
    百四十九條第一項、第七十八條，判決如主文。
中      華      民      國    九十二    年      六      月      三      日
                                                臺灣板橋地方法院民事第二庭
~B審判長法  官  陳忠行
~B      法  官  林錫凱
~B      法  官  林玫君
右正本證明與原本無異
如對本判決上訴，須於判決送達後二十日內向本院提出上訴狀，同時表明上訴理由；
如已於本判決宣示後送達前提起上訴者，應於判決送達後十日內補具上訴理由（均須
按他造當事人之人數附繕本）。上訴時應提出委任律師或具有律師資格之人之委任狀
；委任有律師資格者，另應附具律師資格證書及釋明委任人與受任人有民事訴訟法第
四百六十六條之一第一項但書或第二項（詳附註）所定關係之釋明文書影本。
中      華      民      國    九十二    年      六      月      三      日
~B      法院書記官  王政煌
附註：
民事訴訟法第四百六十六條之一（第一項、第二項）
對於第二審判決上訴，上訴人應委任律師為訴訟代理人。但上訴人或其他法定代理人
具有律師資格者，不在此限。
上訴人之配偶、三親等內之血親、二親等內之姻親，或上訴人為法人、中央或地方機
關時，其所屬專任人員具有律師資格並經法院認為適當者，亦得為第三審訴訟代理人
。


司法院資訊處製作；財團法人民間司法改革基金會備份。
